臺灣高等法院臺南分院刑事判決　　　　　九十一年度上易字第一一三四號　　　Ｇ
　　　上　訴　人　臺灣臺南地方法院檢察署檢察官
　　　被　　　告　乙　○　○
右上訴人因被告詐欺案件，不服臺灣臺南地方法院九十一年度易字第四二八號中華民
國九十一年七月十七日第一審判決（起訴案號：臺灣臺南地方法院檢察署九十年度偵
字第一０八六四號），提起上訴，本院判決如左：
      主      文
上訴駁回。
      理      由
一、本件公訴意旨略以：被告乙○○為佳樺建材股份有限公司（以下簡稱佳樺公司）
    之負責人，明知其已無支付清償之能力，竟於民國（下同）八十六年八月間向丙○○表示急須借票週轉為由，簽發支票三張（發票人：佳樺公司、付款人：臺灣
    省合作金庫佳里支庫，到期日：八十六年十一月十三日，面額：分別為新臺幣二
    百萬元、二百萬元、一百萬元共計五百萬元，以下稱系爭支票）以為上開借貸之
    擔保，並向丙○○表示上開支票屆期一定兌現等語以取信丙○○，換取丙○○所
    簽發之支票八張（到期日均為八十六年十一月十五日，面額均為六十二萬五千元
    ，共五百萬元），乙○○即持上開八張支票向銀行或第三人為票據貼現，用以週
    轉，並向丙○○表示其所開立之支票比其向丙○○所借用之支票早二日到期，以
    取得丙○○之信任，丙○○即因此陷於錯誤，而同意換票使用，詎乙○○所簽發
    之上開三張支票於到期日均遭退票，且即避不見面，而丙○○所簽發予乙○○之
    支票均如期兌現，丙○○始知受騙。因認被告乙○○涉犯刑法第三百三十九條第
    一項之詐欺罪嫌。
二、按犯罪事實應依證據認定之，無證據不得推定其犯罪事實。又不能證明被告犯罪
    者，應諭知無罪之判決，刑事訴訟法第一百五十四條、第三百零一條第一項分別
    定有明文。又刑法第三百三十九條第一項詐欺罪之成立，以意圖為自己或第三人
    不法所有，以詐術使人將本人或第三人之物交付，並於行為之初，即已意圖為不
    法之所有或意圖得財產上之不法利益為要件。所謂以詐術使人交付，必須被詐欺
    人因其詐術而陷於錯誤，若其所用方法，不能認為詐術，亦不致使人陷於錯誤，
    即不構成該罪，最高法院二十九年上字第三一○五號、四十年台上字第八六號、
    四十六年台上字第二六○號分別著有判例可資參照。再按民事債務當事人間，若
    有未依債務本旨履行給付之情形，在一般社會經驗而言，原因非一，因不可歸責
    之事由無法給付，或因合法得對抗他造主張抗辯而拒絕給付，其至債之關係成立
    後，始行惡意遲延給付，皆有可能，非必出於自始無意給付之詐欺犯罪一端，苟
    無足以證明其在債之關係發生時，自始即具有不法所有意圖之積極證據，亦僅能
    令負民事之遲延給付責任，自難以被告單純債務不履行之狀態，推定被告自始即
    有不法所有之意圖而施用詐術。又刑法上詐欺罪之立法意旨，係以禁止於經濟行
    為中使用不當之方法得利為規範目的，而經濟行為亦因其行為本質及類型，而於
    交易領域中有其特有之行為特性，法律原則上固應保障交易之秩序，惟於具體案
    例中，亦應顧及交易雙方為交易行為時，是否有具體情事，足認其違背正當之經
    濟秩序，而應予以制裁。否則，經濟行為本身原寓有不同程度之不確定性或交易
    風險，交易雙方本應自行估量其主、客觀情事及搜集相關資訊，以作為其判斷之
    參考。以常見之親人、朋友間之借用票據為例，出借票據之一方本應自行考量對
    方之資格、能力、信用，及交易內容之資金風險等等因素，除具上開違反詐欺罪
    之具體情事外，非謂當事人之一方有無法依約履行之情形，即應成立詐欺罪；況
    刑事被告依法不負自證無罪之義務，故在別無積極證據之情形下，自難違反刑事
    訴訟法第一百五十四條之規定，以被告單純債務不履行之狀態，推定被告自始即
    有不法所有之意圖而施用詐術。
三、公訴人認被告乙○○犯前開詐欺罪嫌，無非以：（一）告訴人之指訴。（二）被
    告辯解臺灣中小企銀學甲分行、華南銀行麻豆分行、臺南區中小企業銀行佳里分
    行緊縮其銀根等情，業據上開三家銀行函復否認，足見被告之辯解不可採信。（
    三）被告稱案外人甲○○經合法傳喚無故不到庭，而無法查證被告供稱甲○○積
    欠其五百六十萬元之款項是否屬實。（四）被告開立予告訴人、發票人為佳樺公
    司之支票帳戶於八十六年十月二十日即已拒絕往來，而本件被告開立予告訴人之
    支票發票日為八十六年十一月十三日，顯見被告於借票當時明知其已無支付清償
    之能力等為其主要論據。訊之被告乙○○固坦承與告訴人相互換票使用，並於支
    票屆期遭退票之事實不諱，惟堅決否認有何詐欺犯行，辯稱：伊與告訴人相處已
    已有二十餘年，並為合夥事業之股東，為生意運轉，支票亦時常交換貼現使用，
    以前均如期兌現，此次因借案外人甲○○之款，未如期於八十六年十月間歸還，
    且伊將收來之貨款返還臺灣中小企銀學甲分行、華南銀行麻豆分行、臺南區中小
    企業銀行佳里分行後，該三家銀行不再貸放款項予伊，才無法清償上開票款，伊
    並無詐欺之犯意等語。
四、經查：
    （一）按告訴人之告訴，係以使被告受刑事訴追為目的，是其陳述是否與事實相
          符，仍應調查其他證據以資審認，不得遽採為斷罪之基礎。是自不得僅以
          告訴人之陳述為論斷被告有罪之基礎，本件告訴人提出之系爭支票影本及
          退票理由單僅能證明被告嗣後未清償債務之事實，而無法證明被告於借票
          之初即具詐欺之犯意。又被告開立予告訴人、發票人為佳樺公司之支票帳
          戶雖於系爭支票發票日八十六年十一月十三日之前，即已於八十六年十月
          二十日拒絕往來，然告訴人主張被告向告訴人借票使用之時間係八十六年
          間（據被告稱票期為三月，系爭支票到期日為八十六年十一月十三日，簽
          票日期應為八十六年八月間），斯時該支票帳戶尚未拒絕往來，亦無任何
          退票紀錄，此有臺南縣票據交換所九十年八月二十一日南縣票字第五四○
          號函文及法務部票據信用資訊連結作業查詢明細表一件附卷可稽（附於發
          查卷及原審卷第一二至一五頁），自不能僅以系爭支票帳戶嗣後有退票之
          情事，即遽推認被告於借票之初，即已明知其嗣後將陷於無支付清償之能
          力，而有不法所有之意圖。
    （二）證人甲○○於原審調查時證稱：八十五年間伊曾向被告借二百多萬元，八
          十六年三月間以前，亦曾拿客票向被告調借六、七十萬元，八十六年三月
          間伊因幫人作保被查封後，經濟困難，無法償還先前積欠華南銀行、台南
          區中小企業銀行佳里分行，由被告作保證人之借款分別計八十萬元及三十
          七萬元，被告乃幫忙清償上開款項予各該銀行，經過一、二個月後，被告
          向伊催討，伊請被告寬限至八十六年年底，被告堅持要在八十六年十月間
          清償，之後伊因經濟困難，就一直沒有還錢等語（詳原審卷第八六至八八
          頁），於本院調查時亦為相同之供述，並稱約欠被告四、五百萬元屬實（
          詳本院卷第三十九頁），是依證人甲○○之證述，其總共積欠被告約五百
          多萬元之債務，且被告要求證人須於八十六年間清償，此核與被告供稱：
          甲○○積欠其五百六十萬元債務一節大致相符，則被告辯稱其預期於陳六
          清還款時，可用以清償告訴人一情，尚堪採信。
    （三）告訴人丙○○於原審調查時證稱：伊與被告曾合夥經營龍泉木業、美億企
          業，以前亦曾相互換票使用，伊與被告有生意往來，算是生意上之朋友，
          且八十六年間經過金融風暴，做生意之人通常都需要週轉，所以大家都可
          以體諒，才與被告相互換票使用等語（詳原審卷第四八至第五十頁），準
          此，告訴人交付支票予被告使用時，顯已知悉被告或因財務狀況不佳而需
          要借票貼現週轉之情形，惟告訴人仍願提供其支票與被告換票使用，則告
          訴人交付支票與被告換票之時，自難認有陷於錯誤之可能，又告訴人於原
          審調查時證稱：因之前伊與被告有合夥做生意，被告乃於七十年到八十年
          左右，將其在台中港梧棲之空房子，無償提供予伊公司三夏行做職員宿舍
          ，房屋稅、地價稅及水電費用，在三夏公司借用期間，都是三夏公司在支
          付等語（詳原審卷第二二六頁），則告訴人既已知悉被告係因有週轉之必
          要才向其借票週轉，卻仍答應與被告換票，顯係憑其與被告之交情，知悉
          被告仍有正常為商業經營，認被告雖有需資金周轉情事惟尚應具有償債能
          力，進而決定出借支票與被告換票。再者，依一般經驗法則，將支票借予
          需要資金週轉之人，對於日後債務人因財務狀況惡化致無法如期清償，恆
          較諸一般借款為高，係屬可得預見之不利益及風險，不得因借款人屆期未
          能償還，即遽認債務人有何詐欺犯行，本案被告因需資金週轉，請求與告
          訴人換票，告訴人對於被告當時經濟狀況不佳知之甚詳，復基於幫助被告
          之舊日情誼而同意出借系爭支票，益徵被告應無何施用詐術行為致告訴人
          陷於錯誤之情事，自不得僅因被告事後無力償還票款，而得率認被告涉有
          詐欺犯行。
    （四）被告所簽發之發票人為佳樺公司，付款人為臺灣省合作金庫佳里支庫之支
          票帳戶係於八十六年十月二十日起才開始有退票註銷紀錄，且於八十六年
          十二月五日列為拒絕往來戶，此有臺南縣票據交換所九十年八月二十一日
          南縣票字第五四○號函文及法務部票據信用資訊連結作業查詢明細表一件
          附卷可稽（附於發查卷及原審卷第十二至十五頁）。又佳樺建材有限公司
          於八十六年五月九日向臺南區中小企業銀行佳里分行辦理中期放款貳仟萬
          展期，按月繳息，利息繳至八十六年十月十六日始未再繳息（詳偵查卷第
          三六頁），且於八十五年三月底向臺灣中小企業銀行學甲分行之貸款額度
          明細為國內遠期信用狀額度新臺幣五百萬元及國外遠期信用狀額度美金五
          十萬元，並於八十五年四月申請增貸中期放款新臺幣一千五百萬元，期限
          五年，及增貸短期放款新臺幣六千萬元，期限一年，此筆貸款於八十六年
          十月間辦理展期，借新還舊，期限一年，並同時收回上開國內遠期信用狀
          額度五百萬元，而該戶均繳息至八十六年十月十八日止，自八十六年十一
          月起，因週轉困難，未能按月繳納本息，迄今仍尚欠新臺幣七千二百二十
          一萬五千元之情形（詳偵查卷第三八至三九及原審卷第一五○至一五五）
          ，另佳樺建材有限公司於七十七年與華南銀行麻豆分行往來，此期間僅有
          進口遠期信用狀墊額度美金三十萬元，迄該公司結束營業為止，查無所謂
          縮減額度或抽銀根事宜，且其債務均已清償等情，分別有臺南區中小企業
          銀行佳里分行九十年十二月十九日（９０）南銀佳分字第三九二號函（詳
          偵查卷第三六頁）、臺灣中小企業銀行學甲分行九十年十二月十日九○學
          甲字第○三○三三號函（詳偵查卷第三八至三九及原審卷第一五○至一五
          五）、華南銀行麻豆分行九十年十二月十二日（９０）華麻字第一七二號
          函（詳偵查卷第三五頁）各一件在卷可按。足見被告所經營之佳樺公司於
          八十六年十月中旬前之營運狀況一切正常，應仍有營收足以支付償還積欠
          予上開銀行之貸借款項，是以被告於八十六年八月間向告訴人簽發系爭支
          票與告訴人換票使用週轉時，其經濟狀況並未達無支付償債能力之程度，
          自不得僅以被告所經營之佳樺公司嗣於八十六年年底結束營業及系爭支票
          戶於八十六年十二月五日列為拒絕往來戶，即遽認被告向告訴人借票週轉
          時已陷於無償債能力之情形。
    （五）另被告經營之佳樺公司於八十六年六月至同年年底間，在華南銀行麻豆分
          行、臺南區中小企業銀行佳里分行、臺灣中小企業銀行學甲分行之活期儲
          蓄帳戶內之存提款紀錄，雖均僅有數十萬不等之交易紀錄，分別有上開三
          家銀行函覆可佐（附於原審卷第一一一至一一二頁、第五九至六○頁、第
          一一五至一一六頁），被告於八十六年間在臺南縣佳里鎮農會、郵政儲金
          匯業局、臺灣中小企業銀行開元分行、第一商業銀行、亞太商業銀行、華
          僑商業銀行高雄分行、華南商業銀行之活期儲蓄帳戶內之存提款紀錄，雖
          亦均僅有二千餘元、數萬元及一、二十萬元之存提款情形，有各該銀行函
          文在卷可參（附於原審卷第一○三至一一○頁、第一二一頁、第一二四頁
          、第一五七至一六三頁、第一四○頁、第一四二至一四九頁、第二○二至
          二○四頁）。惟查：依被告於八十六年五月至八十六年八月間在合作金庫
          銀行佳里分行之存提款往來紀錄所示，在該段時間，被告尚有一百萬至八
          百餘萬元等數百萬元不等之交易往來，且被告於該行之支票帳戶於八十六
          年十月間以前亦均債信正常，並無任何退票紀錄，係於八十六年十月間以
          後，被告之經濟狀況始趨於拮据，而開始有退票紀錄，直至八十六年十二
          月四日始拒絕往來，此有合作金庫銀行佳里分行九十一年五月十日合金佳
          存字第○九一○○○二二○八號函文附卷可證（附於原審卷第一八七至一
          九九頁），足見被告於八十六年八月間向告訴人借票使用時，其經濟情況
          尚未達週轉不靈而無償債能力之程度，自不得以被告借票後，經濟情況每
          況愈下，即遽認被告於借票之初，即有意圖為自己不法所有之詐欺犯意。
    （六）又告訴人指稱：被告與證人甲○○在大陸做生意，但卻不還款，顯係惡意
          詐欺，然為被告及證人甲○○堅決否認，告訴人又無法舉證以實其說，其
          指訴，尚難採信。況縱告訴人上開所述為真實，亦難推認被告於八十六年
          間向告訴人借票時即具詐欺之犯意。另告訴代理人以被告所開立之票早於
          告訴人簽發之支票二日，而告訴人於原審亦稱：「我們約定在我要給他錢
          的前二天，他就要把票款匯入，讓票款兌現」，認被告以此為詐騙手段，
          使告訴人陷於錯誤一節，被告辯稱：此乃商場上一般換票使用之慣例，告
          訴代理人當庭亦不為反對之表示，況據告訴人丙○○於原審調查時供稱：
          本件換票係被告找我公司的經辦人員鄭美玲換票，公文伊有批准，伊不確
          定係伊本人或經辦人員要求被告開立之票期要早於伊開立之票期二日等語
          （詳原審卷第二二七頁）其前後所述自相矛盾，是告訴人所指訴當時約定
          被告所簽之支票必須於告訴人所簽付之支票前二天兌現云云，尚屬無據，
          從而被告所辯，伊簽發系爭支票之開票日早於告訴人所開立支票發票日二
          日，屬商場上一般換票使用之慣例，自屬可採，殊難憑此即認被告具有詐
          欺之犯意，參以告訴人經本院二次傳訊均不到庭，復具狀撤銷告訴，表示
          不再追究等情觀之，被告所辯並非蓄意詐欺一節，應可採信。
五、綜上所述，本案被告於借用系爭支票之初，既不能認定被告有詐欺之不法所有意
    圖，亦無證據證明被告係施用詐術行為致告訴人陷於錯誤而交付系爭支票，自不
    能以被告事後未能支付系爭支票之票據金額，執此債信違反之事實遽而推認被告
    涉有詐欺犯行犯行。此外又查無其他任何積極之證據，足認被告有上述犯行，因
    此原審以不能證明被告犯罪而諭知無罪之判決，核無不合，檢察官上訴意旨，仍
    執前詞，摘原判決不當，並無可取，為無理由，應予駁回。
據上論斷，應依刑事訴訟法第三百六十八條，判決如主文。
本案經檢察官林炎昇到庭執行職務。
中    華    民    國      九十一      年      十        月    卅一      日
                                  臺灣高等法院臺南分院刑事第六庭
                                      審判長法官  楊    明    章
                                            法官  顏    基    典
                                            法官  戴    勝    利
右正本證明與原本無異。
不得上訴。
                                      法院書記官  吳    銘    添
中    華    民    國      九十一      年      十一      月    四        日
